臺灣高等法院臺中分院刑事判決
110年度上訴字第1967號
上  訴  人  
即  被  告  黃文志



選任辯護人  林柏宏律師
            魏上青律師
            潘思澐律師
上  訴  人  
即  被  告  許竣翔


選任辯護人  鄭廷萱律師
            潘思澐律師
上  訴  人  
即  被  告  戴碩成


選任辯護人  潘思澐律師
上列上訴人因重傷害等案件，不服臺灣臺中地方法院110年度訴
字第965號中華民國110年9月29日第一審判決（起訴案號：臺灣
臺中地方檢察署110年度偵字第10556、14750號），提起上訴，
本院判決如下：
    主  文
原判決撤銷。
黃文志犯重傷害罪，處有期徒刑肆年陸月。扣案如附表編號1、2
所示之物均沒收。
許竣翔共同犯傷害致重傷罪，處有期徒刑貳年捌月。扣案如附表
編號3所示之物沒收。
戴碩成共同犯傷害致重傷罪，處有期徒刑貳年捌月。扣案如附表
編號4所示之物沒收。
    事  實
一、黃文志前於民國109年間，因賭博網站之經營及投注而與吳○
    ○有糾紛，因而心生不滿，遂駕駛其胞兄黃○○所有車牌號碼0
    000-00號之自用小客車，搭載戴碩成前往南投找許竣翔，三
    人即共同基於意圖供行使之用而攜帶危險物品聚眾在公共場
    所施強暴脅迫及傷害之犯意聯絡，於110年3月18日下午某時
    ，由許竣翔攜帶自製之辣椒水，駕駛上開自用小客車，搭載
    乘坐在副駕駛座之黃文志、後座之戴碩成，一同前往臺中市
    西屯區大容西街吳○○之住處附近埋伏，於同日下午4時30分
    許，見吳○○騎乘機車返回上開住處前馬路之公共場所時，黃
    文志遂要求許竣翔、戴碩成先行下車負責壓制吳○○，由戴碩
    成先將吳○○壓制在地，許竣翔再持自製之辣椒水朝吳○○臉部
    噴灑，致吳○○無法抵抗，此時黃文志竟單獨逾越原先共同傷
    害吳○○身體之犯意，升高為重傷害吳○○之故意，自副駕駛座
    下方拿出附表編號1所示之開山刀下車，而許竣翔、戴碩成
    見黃文志手持開山刀，此時始知悉黃文志原攜有開山刀一事
    ，又許竣翔、戴碩成主觀上雖無重傷害吳○○之故意，然其等
    為智識能力正常之成年人，雖無致吳○○受重傷之故意，然在
    客觀上均應可預見開山刀甚為鋒利，如以之揮砍他人身體、
    肢體，有可能導致他人身體受有撕裂傷，甚至可能切斷手掌
    、四肢，而導致四肢毀敗或嚴重減損之重傷害結果，且當時
    並沒有不能注意之情形，惟因許竣翔、戴碩成年輕氣盛未顧
    慮上情，且時間短促不及反應，致主觀上疏未預見於此，仍
    接續前開傷害之犯意聯絡，持續壓制吳○○，黃文志即單獨基
    於重傷害之故意，持開山刀朝吳○○右手腕處剁砍，致吳○○受
    有右手前臂創傷性完全截肢之重傷害，許竣翔隨即拾起吳○○
    已斷裂之右手掌丟入鄰近大排水溝內，3人隨即返回車上駕
    車逃逸。嗣經警方獲報前往現場處理，於調閱現場監視錄影
    畫面確認犯罪行為人前，黃文志等3人主動前往警局承認其
    等為犯罪行為人，自首而接受裁判，經警逮捕後扣得如附表
    所示之物。
二、案經吳○○訴由臺中市政府警察局第六分局報告臺灣臺中地
    方檢察署檢察官偵查起訴。
    理  由
壹、證據能力部分：
一、按被告以外之人於審判外之言詞或書面陳述，除法律有規定
    者外，不得作為證據，刑事訴訟法第159條第1項定有明文。
    證人即告訴人吳○○於警詢之陳述，屬被告以外之人於審判
    外之言詞陳述，並經被告許竣翔、戴碩成之辯護人於原審爭
    執其證據能力，復無符合法律規定有證據能力之情形，依上
    開之規定，證人吳○○之警詢筆錄無證據能力。
二、次按被告以外之人於審判外之陳述雖不符刑事訴訟法第159
    條之1至第159條之4等4條之規定，而經當事人於審判程序同
    意作為證據，法院審酌該言詞陳述或書面陳述作成時之情況
    ，認為適當者，亦得為證據。當事人、代理人或辯護人於法
    院調查證據時，知有刑事訴訟法第159條第1項不得為證據之
    情形，而未於言詞辯論終結前聲明異議者，視為有前項之同
    意，刑事訴訟法第159條之5定有明文。該條立法意旨在於傳
    聞證據未經當事人之反對詰問予以核實，原則上先予排除。
    惟若當事人已放棄反對詰問權，於審判程序中表明同意該等
    傳聞證據可作為證據；或於言詞辯論終結前未聲明異議，基
    於尊重當事人對傳聞證據之處分權，暨證據資料愈豐富，愈
    有助於真實發見之理念，且強化言詞辯論主義，使訴訟程序
    得以順暢進行，上開傳聞證據亦均具有證據能力。經查，本
    件以下所引用其餘被告以外之人於審判外之言詞或書面陳述
    ，業經於審理期日踐行調查證據程序，檢察官、被告及辯護
    人均已當庭表示無意見，且迄至言詞辯論終結前亦未聲明異
    議，本院審酌該等言詞或書面陳述之製作及取得，並無證據
    顯示有何違背程序規定而欠缺適當性之情事，認以之為證據
    應屬適當，自均有證據能力。
三、又按除法律另有規定外，實施刑事訴訟程序之公務員因違背
    法定程序取得之證據，其有無證據能力之認定，應審酌人權
    保障及公共利益之均衡維護，刑事訴訟法第158條之4定有明
    文。查本件以下所引用之非供述證據，經本院於審理中提示
    並告以要旨而為調查時，檢察官、被告及辯護人均未表示無
    證據能力，本院審酌該等證據作成及取得之程序均無違法之
    處，依上開規定之反面解釋，亦應認均有證據能力。
四、再按被告之自白，非出於強暴、脅迫、利誘、詐欺、疲勞訊
    問、違法羈押或其他不正之方法，且與事實相符者，得為證
    據，刑事訴訟法第156條第1項定有明文。本件被告於審理中
    所為之自白，並未提出其他可供證明被告究有如何之遭受「
    強暴、脅迫、利誘、詐欺、疲勞訊問、違法羈押或其他不正
    之方法」始為自白之證據，以供本院得以即時調查審認，被
    告所為之自白，堪認出於自由意志，得採為本件判決之基礎
    。
貳、實體部分：
一、上開犯罪事實，業據上訴人即被告(下稱被告)黃文志、許竣
    翔、戴碩成於本院審理中均坦承不諱（見本院卷第170、171
    、250、251頁）；又被告3人確有於110年3月18日下午4時34
    分許，在臺中市西屯區大容西街埋伏告訴人，並由被告戴碩
    成先將告訴人壓制在地，被告許竣翔再持自製之辣椒水朝告
    訴人臉部噴灑，致告訴人無法抵抗，被告黃文志即持附表編
    號1所示之開山刀剁砍告訴人右手腕等情，業據被告3人於警
    詢、偵查、原審及本院審理中供承在卷，核與告訴人吳○○於
    偵查及原審審理中指訴之情節相符，並有110年3月19日偵查
    報告、被告3人之指認犯罪嫌疑人紀錄表、臺中市政府警察
    局第六分局搜索扣押筆錄、扣押物品目錄表、車牌號碼0000
    -00號自用小客車於110年3月17日至同年月18日之車行軌跡
    、臺中市政府警察局110年4月8日中市警鑑字第000000000號
    鑑驗書各1份、原審110年7月16日、同年8月24日之勘驗筆錄
    及擷圖共4份、監視器畫面擷圖、現場照片共50張在卷可稽
    （見他字卷第7至19頁、偵字第10556號卷第25至29、43至45
    、55至59、115至119、125至173、203至231、偵字第14750
    號卷第231至232頁、原審卷一第447至450、457至460、467
    至470、473至485頁），足徵被告3人任意性之自白與事實相
    符，堪以信採。且查：
  ㈠告訴人因被告黃文志剁砍其右手腕之行為，致其受有右手
    前臂創傷性完全截肢之重傷害結果
  ⒈按「稱重傷者，謂下列傷害：一、毀敗或嚴重減損一目或二
    目之視能。二、毀敗或嚴重減損一耳或二耳之聽能。三、毀
    敗或嚴重減損語能、味能或嗅能。四、毀敗或嚴重減損一肢
    以上之機能。五、毀敗或嚴重減損生殖之機能。六、其他於
    身體或健康，有重大不治或難治之傷害」，刑法第10條第4
    項定有明文。是所謂重傷罪之成立，須已達毀敗或嚴重減損
    程度，即機能完全喪失或嚴重減損其效用，始足當之。次按
    刑法第10條第4項第4款所稱毀敗或嚴重減損一肢以上機能，
    係指肢體因傷害之結果完全喪失其效用或其效用嚴重減損者
    而言，初不以受傷時或治療中之狀況為何為標準，如經過相
    當之診治而能回復原狀，或雖不能回復原狀而僅祇減衰其效
    用者，仍不得謂為該款之重傷（最高法院101年度台上字第5
    143號判決意旨參照）。是刑法第10條第4項第4款所定毀敗
    或嚴重減損一肢以上之機能之重傷害，係指一肢以上之機能
    完全且永久喪失，或雖未喪失，但顯較一般功能嚴重減退，
    且經過相當之診治，仍無回復之可能。
  ⒉查本案告訴人確因被告黃文志朝其右手腕剁砍之行為，致其
    右手前臂創傷性完全截肢之傷害，且自事發迄今雖仍持續復
    健，然因右手掌業已完全截肢，連基本之拿、握東西均無法
    完成，「吃飯、洗澡跟外出那些都要別人的幫忙」、幾乎沒
    什麼事情可以自己完成，業據告訴人於本院審理時證述在卷
    （見原審卷二第100至101頁），並有中山醫學大學附設醫院
    110年3月19日診斷證明書1紙附卷可參（見偵字第10556號卷
    第83頁），顯見告訴人右手之機能實際上已完全且永久喪失
    ，縱經診治仍無回覆之可能，而已達刑法第10條第4項第4款
    之重傷害程度堪可認定。
  ㈡關於被告3人之主觀犯意
  ⒈按殺人、重傷或傷害之區別，應以加害人行為時之犯意為判
    斷。申言之，按行為人之行為究係基於殺人之故意或傷害之
    故意，為行為人內心主觀意思，此一主觀之要件，關係罪責
    之成立與否，法院為判斷時應詳加審酌行為當時所存在之一
    切客觀情況（最高法院95年度台上字第789 號判決意旨參照
    ）。又刑法上使人受重傷罪與傷害致重傷罪之區別，應視加
    害人有無使人受重傷之犯意為斷，告訴人所受傷害程度，雖
    不能據為認定有無使人受重傷犯意之唯一標準，但加害人下
    手情形如何，於審究犯意方面，仍不失為重要參考資料。故
    在判斷行為人於行為當時，主觀上是否有重傷害之故意，即
    應斟酌其使用之兇器種類、攻擊之部位、行為時之態度，並
    深入觀察行為人與告訴人之關係、衝突之起因、行為當時所
    受之刺激、下手力道之輕重、行為時現場爭執之時空背景、
    告訴人受傷情形及行為人事後之態度等各項因素，綜合加以
    研判（最高法院107年度台上字第4574號判決意旨參照）。
    揆諸上開說明，殺人、重傷害罪或傷害罪之區別，應以被告
    行為時，其主觀上之犯意而定。告訴人之傷痕多寡、輕重、
    深淺及有無明顯立即之致命危險等因素，以及行為人與告訴
    人間發生衝突之原因、是否使用兇器、兇器是否預先準備、
    兇器種類為何、下手攻擊之部位、時間久暫、下手力量之輕
    重，是否為偶發之一擊等具體情事等，加以綜合判斷，推認
    判定行為人行兇之際究係殺人罪、重傷害罪或傷害罪之犯意
    。次按刑法第277條第2項傷害致重傷罪，係因犯傷害罪致發
    生重傷結果之「加重結果犯」，依同法第17條之規定，以行
    為人能預見其結果之發生為其要件，所謂能預見，乃指客觀
    情形而言，與行為人主觀上有無預見之情形不同。若主觀上
    有預見，而結果之發生又不違背其本意時，則屬故意範圍。
    故傷害行為足以引起重傷之結果，如在通常觀念上無預見之
    可能，或客觀上不能預見，則行為人對於告訴人重傷之加重
    結果，即不能負責。此所稱「客觀不能預見」，是指一般人
    於事後，以客觀第三人之立場，觀察行為人當時對於加重結
    果之發生不可能預見而言，惟既在法律上判斷行為人對加重
    結果之發生應否負加重之刑責，而非行為人主觀上有無預見
    之問題，自不限於行為人當時自己之視野，而應以事後第三
    人客觀立場，觀察行為前後客觀存在之一般情形（如傷害行
    為造成之傷勢及告訴人之行為、身體狀況、他人之行為、當
    時環境及其他事故等外在條件），基於法律規範保障法益，
    課以行為人加重刑責之宗旨，綜合判斷之。申言之，傷害行
    為對加重結果（死亡或重傷）造成之危險，如在具體個案上
    ，基於自然科學之基礎，依一般生活經驗法則，其危險已達
    相當之程度，且與個別外在條件具有結合之必然性，客觀上
    已足以造成加重結果之發生，在刑法評價上有課以加重刑責
    之必要性，以充分保護人之身體及健康法益。即傷害行為與
    該外在條件，事後以客觀立場一體觀察，對於加重結果之發
    生已具有相當性及必然性，而非偶發事故，須加以刑事處罰
    ，始能落實法益之保障，則該加重結果之發生，客觀上自非
    無預見可能性（最高法院102年度台上字第2029號刑事判決
    意旨參照）。
　⒉被告黃文志主觀上具有重傷害故意：
    查被告黃文志所攜帶之開山刀為金屬製、材質堅硬、刀鋒銳
    利，有扣案之開山刀照片可證（見偵字第10556號卷第157頁
    ），又人體手腕處為手臂與手掌之關節連結處，並無肌肉或
    脂肪之保護，極易因外力而受有傷害，是被告黃文志持具有
    高度危險性之開山刀朝人體脆弱之手腕處剁砍，足以毀敗手
    部機能導致重傷結果，客觀上顯可預見。且由被告黃文志於
    警詢時自承「一刀他的手就斷了」等語（見偵字第10556號
    卷第16頁）及證人即告訴人於原審審理時證稱：「第一下痛
    到就不知道發生什麼情形了」等語（見原審卷二第94頁），
    依上可知，被告黃文志當時持開山刀朝告訴人右手腕剁砍之
    力道之大、用力之猛。被告黃文志持客觀上如此鋒利之開山
    刀，以如此猛烈之力道，朝告訴人脆弱無防護之手腕部位剁
    砍，主觀上顯有致告訴人受有右手前臂完全截肢而無法回復
    之重傷害故意，堪可認定。被告黃文志於原審訊問時所陳「
    沒有想到這麼嚴重」等語（見原審卷一第73至74頁），顯係
    臨訟脫免卸責之詞，難以為採。又被告黃文志於剁砍告訴人
    右手腕後旋即離開，自被告3人壓制告訴人至離開，過程僅
    有1分多鐘，有上開原審勘驗筆錄及監視器畫面擷圖可證，
    參以現場並未見有何人加以攔阻，或警方業已到場等不能繼
    續攻擊之情事，被告黃文志明知告訴人當時意識狀況尚屬清
    楚，顯未達瀕臨死亡等情形，即主動自行離去，堪認被告黃
    文志主觀上並無殺人之故意，附此敘明。
  ⒊被告許竣翔、戴碩成所為均為傷害致重傷之犯行：
    ⑴被告許竣翔、戴碩成主觀上僅有傷害之故意
      查被告許竣翔、戴碩成與告訴人素不相識，更無仇恨可言
      ，僅因被告黃文志向其等表示與告訴人有賭債糾紛，被告
      許竣翔、戴碩成方與被告黃文志一同前往告訴人住處附近
      埋伏，並聽從被告黃文志指示負責壓制告訴人，主觀上均
      僅有傷害告訴人之故意，此參被告許竣翔於警詢及原審時
      均供稱：「我不認識被害人，我跟他沒有嫌隙」、「黃文
      志只有說要去教訓人，我自己想應該是要跟別人吵架或打
      架，所以才自己準備了辣椒水」、黃文志「只有說要教訓
      」、「就我的認知處理、教訓就是打架的意思」等語（見
      偵字第10556號卷第35、37頁、原審卷一第87頁）；被告
      戴碩成於警詢、偵查及原審審理時亦供稱：不認識告訴人
      ，與告訴人沒有仇隙或糾紛、「只有黃文志認識他」、黃
      文志問我要不要挺他跟別人吵架、我認知的吵架就是要打
      架等語（見偵字第10556號卷第51至52頁、原審聲羈卷第6
      0至61頁）；核與被告黃文志於警詢及原審證稱：被告許
      竣翔、戴碩成都不認識告訴人，當天其僅告知說要去打架
      、「要去跟人家吵架」、問他們「要不要挺我」等語（見
      偵字第10556號卷第17、21頁、原審卷一第72頁）情節相
      符，是被告許竣翔、戴碩成容無重傷害告訴人之動機至明
      。再者，案發當日被告許竣翔、戴碩成對於被告黃文志車
      內攜有開山刀一事均不知情，此參被告許竣翔於原審訊問
      時供稱：黃文志下車拿出開山刀時始知悉被告黃文志有攜
      帶開山刀一事等語（見原審聲羈卷第45頁）；被告戴碩成
      供稱：「許竣翔噴完辣椒水之後，黃文志拿開山刀過來，
      我才看到」等語（見原審聲羈卷第61頁），此部分亦與被
      告黃文志明確表示：「他們都不知道有攜帶開山刀」、「
      我沒有告訴他們我有帶開山刀」等語（見偵字第10556號
      卷第17頁、原審卷一第72頁）互核一致，參以當日被告3
      人所駕駛之車輛為被告黃文志胞兄黃○○所有，為被告黃文
      志所實際使用，是對於車內放置何物，如被告黃文志未特
      意說明，被告許竣翔、戴碩成當無事前知悉之理。佐以被
      告黃文志自陳開山刀「放在副駕駛座的椅子下方」等語（
      見偵字第10556號卷第17頁、原審卷一第73頁），而當日
      被告黃文志先搭載被告戴碩成前往被告許竣翔住處後，旋
      即指示被告許竣翔駕駛、而自行坐在開山刀所放置之副駕
      駛座，出發前往告訴人住處附近埋伏，更於告訴人出現時
      指示被告許竣翔、戴碩成先行下車壓制告訴人，自行攜帶
      開山刀最後下車，此經被告3人供述一致，且有上開原審
      勘驗筆錄、監視器畫面擷圖等可證，觀諸開山刀原套有深
      色刀套，此有監視器畫面擷圖及扣案照片可參（見偵字第
      10556號卷第133、157頁），且該開山刀置於座椅下方，
      是如非特別注意能否於短暫搭乘車輛過程中發現，顯然有
      疑，且由被告黃文志特意要求被告許竣翔駕駛、自行坐上
      副駕駛座位置，如被告許竣翔、戴碩成均知悉被告黃文志
      攜有開山刀一事，被告黃文志當無刻意變更乘坐位置之必
      要，甚而要求被告許竣翔、戴碩成先行下車後，自行最後
      下車，顯見被告黃文志係有意隱瞞其攜有開山刀一事，故
      被告許竣翔、戴碩成對此並不知情，其2人上開所述，尚
      屬有據。參以被告許竣翔當日為壓制告訴人，特意製作辣
      椒水攜至現場，倘被告許竣翔、戴碩成於出發前即已知悉
      被告黃文志有攜帶開山刀一事，以開山刀之危險性顯已足
      威脅告訴人，致告訴人不敢抵抗，被告許竣翔自無另行製
      作辣椒水之必要，亦證被告許竣翔、戴碩成於出發之際對
      於被告黃文志車內置有開山刀一事並不知情。被告許竣翔
      、戴碩成顯係基於朋友義氣相挺，出於與被告黃文志共同
      「教訓」、「傷害」告訴人之主觀犯意而前往案發地點，
      並聽從被告黃文志指示負責壓制告訴人，其2人顯僅有普
      通傷害之犯意聯絡，應可認定。
    ⑵被告許竣翔、戴碩成對於重傷害結果應可預見
      又被告許竣翔、戴碩成雖於出發之際對於被告黃文志攜有
      開山刀一事並不知情，然其2人於看到被告黃文志持有開
      山刀至現場之際，即知悉被告黃文志攜有極具危險性之開
      山刀，參以被告黃文志於下車之際旋即拿出開山刀、拔除
      刀套，被告許竣翔、戴碩成應可知悉被告黃文志當時情緒
      高漲，而告訴人在被告許竣翔、戴碩成壓制之下，被告黃
      文志在持極具危險性甚高之兇器近身攻擊當下已無抵抗能
      力之告訴人，被告許竣翔、戴碩成亦無法控制被告黃文志
      下手輕重之程度及精確掌握被告黃文志所攻擊之身體部位
      及力道，恐致告訴人身體受有毀敗或嚴重減損之損害之危
      險，客觀上顯非無從預見而具有客觀預見可能性。然被告
      許竣翔、戴碩成僅因義氣相挺及情緒激動，在不到1分鐘
      之時間內，而未能理性思考以分析其等之行為後果，仍持
      續壓制告訴人，致被告黃文志對告訴人為其2人主觀上未
      預見之重傷害行為，是被告許竣翔、戴碩成對於被告黃文
      志所持開山刀恐導致告訴人受有重傷害結果之高度危險，
      客觀上實應預見且亦能預見，是其2人主觀上疏未注意致
      未預見因而違反注意義務乙節，確已合於傷害致重傷罪之
      加重結果歸責要件甚明。
    ⑶至公訴人以被告3人傷害告訴人時間甚短，期間亦未交談，
      且被告許竣翔更於犯後將告訴人遭斷砍下之右手掌丟入鄰
      近大排水溝，主張被告許竣翔、戴碩成顯與被告黃文志有
      重傷害告訴人之犯意聯絡。然查，被告許竣翔、戴碩成並
      不知悉被告黃文志攜有開山刀一情，業經被告黃文志陳述
      在卷，並經認定如前；而於案發現場埋伏時，被告黃文志
      即指示由被告許竣翔、戴碩成負責壓制，是被告許竣翔、
      戴碩成接近告訴人時，即由被告戴碩成先將告訴人壓制使
      告訴人側躺在地，被告許竣翔再持自製之辣椒水朝告訴人
      臉部噴灑，致告訴人無法抵抗，被告許竣翔、戴碩成2人
      所為即為原謀議範圍內，自無在現場再行溝通、交談之必
      要；而被告戴碩成為避免告訴人逃跑，以身體壓制告訴人
      ，致告訴人呈現側躺、右手在外面等情，業經告訴人於原
      審審理中證述明確（見原審卷二第92頁），是被告戴碩成
      勒住脖子並用手壓制告訴人在外面之右手，避免告訴人抵
      抗或攻擊，難認有何與常情有違之處，自難以此遽認被告
      許竣翔、戴碩成對於被告黃文志剁砍告訴人右手掌有何犯
      意聯絡。至被告許竣翔自陳係因「腦筋一片空白，不知道
      要怎麼處理」，而將告訴人遭斷砍下之右手掌丟入鄰近大
      排水溝等情（見原審卷一第89頁），所述情節固有可疑，
      然被告3人於犯後因認事態嚴重，而旋將手機資料刪除等
      情，為被告3人所自陳，並有被告三人手機擷圖可證（見
      偵字第10556號卷第185至189頁），顯見被告3人於犯後有
      企圖滅證之意，自難排除被告許竣翔係因一時情急始以上
      開方式企圖滅證之可能，亦難憑此即認定被告許竣翔、戴
      碩成主觀上確有重傷害之故意。
  　⑷綜上，本案被告許竣翔、戴碩成對於被告黃文志對告訴人
      剁砍右手腕，所致之重傷害結果，客觀上應預見且能預見
      ，但主觀上疏未預見而違反注意義務，是揆諸前揭判決意
      旨及說明，均應對告訴人之重傷結果，負傷害致重傷之加
      重結果責任。
  ㈢被告三人確有共同基於意圖供行使之用而攜帶危險物品聚眾
    在公共場所施強暴脅迫之犯行：
  ⒈按刑法妨害秩序罪章之第149、150條於109年1月15日修正公
    布，於109年1月17日施行，本次修法理由略以：「一、隨著
    科技進步，透過社群通訊軟體（如LINE、微信、網路直播等
    ）進行串連集結，時間快速、人數眾多且流動性高，不易先
    期預防，致使此等以多數人犯妨害秩序案件規模擴大，亦容
    易傷及無辜。惟原條文中之『公然聚眾』，司法實務認為必須
    於『公然』之狀態下聚集多數人，始足當之；亦有實務見解認
    為，『聚眾』係指參與之多數人有隨時可以增加之狀況，若參
    與之人均係事前約定，人數既已確定，便無隨時可以增加之
    狀況，自與聚眾之情形不合（最高法院28年上字第621號判
    例、92年度台上字第5192號判決參照）。此等見解範圍均過
    於限縮，學說上多有批評，也無法因應當前社會之需求。爰
    將本條前段修正為『在公共場所或公眾得出入之場所』有『聚
    集』之行為為構成要件，亦即行為不論其在何處、以何種聯
    絡方式（包括上述社群通訊軟體）聚集，其係在遠端或當場
    為之，均為本條之聚集行為，且包括自動與被動聚集之情形
    ，亦不論是否係事前約定或臨時起意者均屬之。因上開行為
    對於社會治安與秩序，均易造成危害，爰修正其構成要件，
    以符實需。二、為免聚集多少人始屬『聚眾』在適用上有所疑
    義，爰參酌組織犯罪防制條例第2條第1項及其於106年4月19
    日修正之立法理由，認三人以上在公共場所或公眾得出入之
    場所實施強暴脅迫，就人民安寧之影響及對公共秩序已有顯
    著危害，是將聚集之人數明定為三人以上，不受限於須隨時
    可以增加之情形，以臻明確…（109年1月15日刑法第149條修
    正理由參照）」、「一、修正原『公然聚眾』要件，理由同修
    正條文第一百四十九條說明一至三。倘三人以上，在公共場
    所或公眾得出入之場所聚集，進而實行強暴脅迫（例如：鬥
    毆、毀損或恐嚇等行為）者，不論是對於特定人或不特定人
    為之，已造成公眾或他人之危害、恐懼不安，應即該當犯罪
    成立之構成要件，以符保護社會治安之刑法功能…。二、實
    務見解有認本條之妨害秩序罪，須有妨害秩序之故意，始與
    該條之罪質相符，如公然聚眾施強暴脅迫，其目的係在另犯
    他罪，並非意圖妨害秩序，除應成立其他相當罪名外，不能
    論以妨害秩序罪（最高法院31年上字第1513號、28年上字第
    3428號判決參照）。然本罪重在安寧秩序之維持，若其聚眾
    施強暴脅迫之目的在犯他罪，固得依他罪處罰，若行為人就
    本罪之構成要件行為有所認識而仍為本罪構成要件之行為，
    自仍應構成本罪，予以處罰。三、參考我國實務常見之群聚
    鬥毆危險行為態樣，慮及行為人意圖供行使之用而攜帶兇器
    或者易燃性、腐蝕性液體，抑或於車輛往來之道路上追逐，
    對往來公眾所造成之生命身體健康等危險大增，破壞公共秩
    序之危險程度升高，而有加重處罰之必要，爰增訂第二項…
    （109年1月15日刑法第149條修正理由參照）」。
　⒉查本案被告黃文志夥同被告許竣翔、戴碩成共同為上開犯行
    ，其等於案發前已知此行目的係為找告訴人尋釁，且在案發
    現場時，被告許竣翔、戴碩成分別持辣椒水及徒手攻擊告訴
    人，被告黃文志甚至持開山刀砍斷告訴人手掌，已可認其等
    於聚集過程中，主觀上已有將對他人施以強暴或脅迫之認識
    或故意甚明。又被告許竣翔、戴碩成固對於被告黃文志將開
    山刀放置於車內一事並不知情，然其等對於被告許竣翔攜帶
    辣椒水一情均有認識，此業經被告許竣翔供稱：「黃文志來
    找我的時候，我跟他們說我進去弄東西，順便帶辣椒水」等
    語（見原審卷一第89頁）；被告戴碩成陳稱：「我跟黃文志
    到許竣翔家，許竣翔有跟我們說他要去做辣椒水」等語明確
    （見原審卷一第315頁），而被告許竣翔持辣椒水對告訴人
    臉部噴灑，造成告訴人眼睛刺痛而無法抗拒，業據告訴人於
    原審審理時證述：整個臉都被噴辣椒水，感覺「很刺痛」、
    眼睛根本「睜不開」等語明確（見原審卷二第85頁）；而依
    一般社會觀念與經驗，該噴霧劑客觀上顯已對他人身體、安
    全構成威脅，而應具有危險性，亦屬本案之危險物品無訛，
    自已該當刑法第150條第2項第1款之意圖供行使之用而攜帶
    危險物品在公共場所聚集3人以上實施強暴罪之要件無誤。
  ㈣綜上所述，本案事證明確，被告3人上開犯行均堪認定，應予
    依法論科。
二、論罪科刑：
  ㈠核被告黃文志所為，係犯刑法第278條第1項之重傷害罪、第1
    50條第2項第1款之意圖供行使之用而攜帶危險物品在公共場
    所聚集三人以上實施強暴罪；被告許竣翔、戴碩成所為，均
    係犯刑法第277條第2項後段之傷害致重傷罪、第150條第2項
    第1款之意圖供行使之用而攜帶危險物品在公共場所聚集三
    人以上實施強暴罪。公訴意旨雖認被告許竣翔、戴碩成係成
    立刑法第278條第1項之重傷害既遂罪嫌，容有未洽，然因其
    社會基本事實同一，且於審理時就其上開犯行可能涉犯傷害
    致重傷之罪名當庭告知罪名，已無礙於被告被告許竣翔、戴
    碩成之防禦，自得依刑事訴訟法第300條規定變更起訴法條
    。
  ㈡被告黃文志以一行為同時觸犯刑法第278條第1項之重傷害罪
    、第150條第2項第1款之意圖供行使之用而攜帶危險物品在
    公共場所聚集三人以上實施強暴罪；被告許竣翔、戴碩成所
    為，以一行為同時觸犯刑法第277條第2項後段之傷害致重傷
    罪、第150條第2項第1款之意圖供行使之用而攜帶危險物品
    在公共場所聚集三人以上實施強暴罪，分別依刑法第55條從
    一重就被告黃文志以刑法第278條第1項之重傷害罪、被告許
    竣翔、戴碩成以刑法第277條第2項之傷害致重傷罪處斷。被
    告許竣翔、戴碩成，彼此間就本案犯行，具有犯意聯絡及行
    為分擔，應論以共同正犯。
  ㈢又被告黃文志僅因與告訴人間之賭債糾紛，竟起意聚集3人尋
    釁，人數雖認非多、對象特定、衝突時間亦屬短暫，惟案發
    地點為大馬路旁，人來人往，被告黃文志持開山刀砍傷告訴
    人，手段顯然兇殘，顯已致使旁觀民眾心生畏懼，此參現場
    路人即證人楊啟平於警詢時證述：開車經過時就看到「三名
    男子包圍坐在地上的人對他拳打腳踢」、「身穿白色上衣、
    深色愛迪達外套的男子有持刀械」、「之後我就趕快打110
    報案了」等語（見偵字第10556號卷第72至73頁）；證人蔡
    佳茵於警詢證述：「看到3名男子在毆打1名男子，之後就看
    到毆打男子中的1名男子，從地上撿起不明物品，往水溝方
    向跑過去並將那不明物品朝水溝丟下去，並直待3名男子駕
    駛自小客車離去，我才往被毆打那名男子方向走過去並撥打
    110報案」等語（見偵字第10556號卷第76頁），甚而原自屋
    內走出察看之路人見狀更旋即跑回屋內，此有上開原審勘驗
    筆錄及擷圖可證（見原審卷一第459、481至482、485頁），
    及臺中市政府警察局勤務指揮中心受理110報案紀錄單共5份
    附卷可參（見偵字第14750號卷第155至163頁），顯見現場
    見聞之人不少，倘非被告3人對告訴人所為之行為、手段過
    於兇殘，已實際造成在旁見狀之人均因而擔憂自身遭受波及
    、感受到生命、身體之威脅，應可於見聞之際旋即攔阻被告
    3人，而非待被告3人離去後始敢接近告訴人或報警。是被告
    三人雖係對告訴人特定一人，時間短暫，然所犯情節嚴重侵
    害社會秩序安全，顯有依刑法150條第2項加重其刑之必要，
    附此敘明。
  ㈣被告三人合於自首
  ⒈按刑法第62條自首規定所謂之發覺，固非以有偵查犯罪權之
    機關或人員確知其人犯罪無誤為必要，而於對其發生嫌疑時
    ，即得謂為已發覺；但此項對犯人之嫌疑，仍須有確切之根
    據得為合理之可疑者，始足當之，若單純主觀上之懷疑，要
    不得謂已發生嫌疑（最高法院72年台上字第641號判決意旨
    參照）。
　⒉查本案被告3人於110年3月18日下午4時30分許下車前往案發
    現場，同日時35分駕車離開，其後自16時36分起分別有多人
    撥打110報案專線通報「徒手打架」、「有人手被砍傷」、
    「有人手被一人敲斷了」、「路旁一個人疑似手被砍斷」、
    「犯案之人駕駛0000-00白色、凌志汽車」等情，有上開臺
    中市政府警察局勤務指揮中心受理110報案紀錄單可證，嗣
    警方於同日下午5時3分起對於車號0000-00號自用小客車進
    行圍捕，同日5時18分許因查詢車號車籍資料，因車輛所有
    人之胞弟即被告黃文志有多項前科紀錄而初判為犯嫌之一，
    此參臺中市政府警察局第五分局110年7月7日中市警五分偵
    字第1100030004號函暨所附員警職務報告、臺中市政府警察
    局第六分局110年7月20日中市警分偵字第1100069447號函暨
    所附員警職務報告可證（見原審卷一第429至431頁、原審卷
    二第21至25頁），足認警方此時僅係依據車輛使用情形推測
    可能之人，而尚無明確或相關事證資料作為合理之推測，而
    僅屬單純懷疑，自難認已發覺被告黃文志之本案犯行，遑論
    被告許竣翔、戴碩成共犯一事。而於警方查悉車號車籍相關
    資料前之17時10分許，被告3人即已自行前往臺中市政府警
    局第五分局四平派出所告知要自首，並對於上開犯罪事實坦
    認在卷，顯見被告3人確係於有偵查犯罪權之機關或人員發
    覺犯罪前自首而受裁判，審酌被告三人上開所為已有效節省
    警察及司法機關查獲犯罪嫌疑人之資源，應符合刑法第62條
    自首規定之立法目的，爰依該條前段之規定減輕其刑。
三、原審認被告3人犯罪事證明確，而予以論罪科刑，固非無見
    ；惟查，量刑之輕重，雖屬事實審法院得依職權自由裁量之
    事項，然仍應受比例原則及公平原則之限制，否則其判決即
    非適法。刑事審判旨在實現刑罰權分配的正義，故法院對有
    罪被告之科刑，應符合罪刑相當之原則，使輕重得宜，罰當
    其罪，以契合社會之法律感情。又按「科刑時應以行為人之
    責任為基礎，並審酌一切情狀，尤應注意下列事項，為科刑
    輕重之標準：一、犯罪之動機、目的。二、犯罪時所受之刺
    激。三、犯罪之手段。四、犯罪行為人之生活狀況。五、犯
    罪行為人之品行。六、犯罪行為人之智識程度。七、犯罪行
    為人與被害人之關係。八、犯罪行為人違反義務之程度。九
    、犯罪所生之危險或損害。十、犯罪後之態度。」此為刑法
    第57條所明定。是被告犯罪所生之危險或損害、是否已與被
    害人達成和解，其量刑基礎即有不同，應予差別處遇。本件
    被告3人於本院審理中坦承上開全部犯行，已與告訴人吳○○
    達成和解，且告訴人表示願意原諒被告3人而不願意追究，
    有和解書、告訴人之刑事陳報狀、本院公務電話查詢紀錄表
    附卷可參（見本院卷第257至267頁），則審酌被告3人就上
    開犯罪量刑之基礎已有不同，原判決量處被告黃文志、許竣
    翔、戴碩成各有期徒刑6年、5年、5年，顯屬過重，尚有未
    洽，被告3人上訴請求從輕量刑，自屬有理由。綜上，原判
    決既有上開可議之處，即屬無可維持，應由本院將原判決予
    以撤銷改判。
四、爰審酌被告黃文志僅因與告訴人間之賭債糾紛，竟即夥同被
    告許竣翔、戴碩成共同前往傷害告訴人，甚而持車內原有之
    開山刀砍斷告訴人手掌，對於告訴人留下永久難癒之重傷害
    結果，被告許竣翔、戴碩成僅為相挺被告黃文志，不明究理
    即以辣椒水及徒手攻擊告訴人，更於見聞被告黃文志持開山
    刀之際，未及時攔阻被告黃文志，以致告訴人受有上開永久
    不治之重傷結果，審酌被告三人犯罪動機、目的、手段及損
    害之結果，所為毫無可取；並參以被告3人犯後於本院坦認
    全部犯行，已與告訴人達成和解，且告訴人表示願意原諒被
    告3人而不願意追究；暨被告黃文志自陳國中肄業之智識程
    度、從事泥水工、勉持之家庭經濟狀況；被告許竣翔自陳高
    職畢業之智識程度，從事木工、勉持之家庭經濟狀況；被告
    戴碩成自陳高中肄業之智識程度，從事漁業、勉持之家庭經
    濟狀況（見原審卷二第123頁）等一切情狀，分別量處如主
    文第2至4項所示之刑。
五、沒收部分：
　　按供犯罪所用之物，屬於犯罪行為人者，得沒收之；又宣告
    前二條之沒收或追徵，有過苛之虞、欠缺刑法上之重要性、
    犯罪所得價值低微，或為維持受宣告人生活條件之必要者，
    得不宣告或酌減之，刑法第38條第2項、第38條之2第2項分
    別定有明文。經查，扣案如附表編號1、2所示之開山刀1把
    、IPhoneSE黑色手機1支，均為被告黃文志所有，且為被告
    黃文志本案犯罪所用之物，業據被告黃文志於警詢及本院審
    理時所自陳（見偵字第10556號卷第21頁、原審卷二第106頁
    ）；附表編號3、4所示之IPhoneSE紅色手機1支、IPhoneSE
    黑色手機1支，則分別為被告許竣翔、戴碩成所有，並為被
    告2人本案與被告黃文志聯繫所用，業據被告許竣翔、戴碩
    成於本院審理時供陳在卷（見原審卷二第106頁），爰依上
    揭規定分別於被告3人罪刑項下諭知沒收。至被告許竣翔所
    持以攻擊被害人之辣椒水，雖亦為本案所用之物，然並未扣
    案，復無積極證據足認現尚存在，且亦非違禁物，並衡量該
    犯罪工具甚易取得，價值不高，並不具備刑法上之重要性，
    本院認依刑法第38條之2第2項規定，無諭知沒收之必要，附
    此敘明。
據上論斷，應依刑事訴訟法第369條第1項前段、第364條、第299
條第1項前段，刑法第150條第2項、第277條第2項、第278條第1
項、第28條、第62條、第38條第2項前段，判決如主文。
本案經檢察官廖志祥提起公訴，檢察官陳佳琳到庭執行職務。
中　　華　　民　　國　　110 　年　　12　　月　　28　　日
            刑事第五庭    審判長法　官  鄭  永  玉
    　　　　　　　　　　　　　　法　官  周  莉  菁
  　　　　　　　　　　　　　　　法　官  卓  進  仕
以上正本證明與原本無異。     
如不服本判決應於收受送達後20日內向本院提出上訴書狀，其未
敘述上訴之理由者，並得於提起上訴後20日內向本院補提理由書
（均須按他造當事人之人數附繕本）「切勿逕送上級法院」。
因疫情而遲誤不變期間，得向法院聲請回復原狀。
                                書記官  廖  家  莉
　　　　　　　　　　　　　　　　
中　　華　　民　　國　　110 　年　　12　　月　　29　　日

附表
編號 品項與數量 備註 1 開山刀1把 被告黃文志所有，為本案犯罪所用之物，應予宣告沒收。 2 IPhoneSE黑色手機1支（含SIM卡，IMEI：000000000000000號）  3 IPhoneSE紅色手機1支（含SIM卡，IMEI：000000000000000號） 被告許竣翔所有，為本案犯罪所用之物，應予宣告沒收 4 IPhoneSE黑色手機1支（含SIM卡，IMEI：000000000000000號） 被告戴碩成所有，為本案犯罪所用之物，應予宣告沒收。 

附錄本案論罪科刑法條：
刑法第150條
在公共場所或公眾得出入之場所聚集三人以上，施強暴脅迫者，
在場助勢之人，處1年以下有期徒刑、拘役或10萬元以下罰金；
首謀及下手實施者，處6月以上5年以下有期徒刑。
犯前項之罪，而有下列情形之一者，得加重其刑至二分之一：
一、意圖供行使之用而攜帶兇器或其他危險物品犯之。
二、因而致生公眾或交通往來之危險。

刑法第277條
傷害人之身體或健康者，處5年以下有期徒刑、拘役或50萬元以
下罰金。
犯前項之罪，因而致人於死者，處無期徒刑或7年以上有期徒刑
；致重傷者，處3年以上10年以下有期徒刑。

刑法第278條
使人受重傷者，處5年以上12年以下有期徒刑。
犯前項之罪因而致人於死者，處無期徒刑或10年以上有期徒刑。
第1項之未遂犯罰之。